【裁判字號】    91,上易,1021
【裁判日期】    920421
【裁判案由】    返還不當得利
【裁判全文】
臺灣高等法院民事判決                          九十一年度上易字第一○二一號
    上  訴  人  巳○○
    訴訟代理人  柴健華律師
    被 上訴 人  寅○○
                午○○
                未○○
                丁○○
    右  一  人
    訴訟代理人  普繼興
    被 上訴 人  己○○
    右  一  人
    訴訟代理人  李明坤
    被 上訴 人  辛○○○
    右  一  人
    訴訟代理人  林介傑
    被 上訴 人  壬○○
    右  一  人
    訴訟代理人  高魏金蓮
    被 上訴 人  癸○○
    兼右一人
    訴訟代理人  子○○
    兼右二人
    訴訟代理人  丑○○
    被 上訴 人  卯○○
                辰○○
    右  二  人
    訴訟代理人  簡英鸞
    被 上訴 人  庚○○
                丙○○
                甲○○
                戊○○○
                申○○
                乙○○
    右  一  人
    訴訟代理人  王漢章
右當事人間請求返還不當得利事件，上訴人對於中華民國九十一年七月二十二日臺灣
士林地方法院八十八年度訴字第九九三號第一審判決提起上訴，本院判決如左：
    主      文
上訴駁回。
第二審訴訟費用由上訴人負擔。
    事實及理由
一、被上訴人午○○、丙○○、甲○○、戊○○○經合法通知未於言詞辯論期日到場
    ，核無民事訴訟法第三百八十六條所列各款情形，茲依上訴人之聲請由其一造辯
    論而為判決。
二、本件上訴人主張：被上訴人區分所有之系爭建物為四棟四層樓之集合住宅共十六
    戶，建造之初，其基地為重測前四七九、四七九─一、四七九─二地號三筆土地
    ，不包括系爭二五地號土地在內，惟嗣於七十九年間土地重測後，上訴人發現其
    所有之系爭二五地號土地，遭系爭一號建物無權占用三十五點九五平方公尺，其
    所有權人分為被上訴人寅○○、卯○○、午○○、未○○；系爭三號建物無權占
    用十七點六八平方公尺，其所有權人分為被上訴人丁○○、己○○、辛○○○、
    壬○○；系爭五號建物無權占用九點七平方公尺，其所有權人分為被上訴人辰○
    ○、癸○○、丑○○、子○○、庚○○、丙○○；系爭七號建物無權占用一點六
    六平方公尺，其所有權人分為被上訴人甲○○、戊○○○、申○○、王玟琳；為
    此，依民法第一百七十九條之規定，請求被上訴人分別給付如原判決附表一所示
    金額及自起訴狀繕本送達翌日起至清償日止按年息百分之五計算之利息等語。被
    上訴人則以：系爭二五地號土地及系爭建物之基地雖原登記於上訴人之配偶黃李
    惜名下，系爭建物並以黃李惜為起造人，惟上開土地實為上訴人所有，且與建商
    合建有關事宜，均由上訴人出面處理，本件爭議，依臺北市政府測量大隊及臺北
    市政府工務局之函覆內容，可知應是六十八年三月上訴人申請分割土地時出問題
    ，而系爭建物係於六十八年三月開工，六十八年八月三十日申請使用執照，可見
    上訴人申請分割乃在系爭建物開工之後，自應由申請分割之原地主自負其責，且
    系爭建物自始即未變動過，被上訴人並未加蓋或增建，被上訴人購買系爭建物時
    ，房屋及土地皆是合法，並領有建築執照、使用執照，被上訴人未獲有任何利益
    ，無不當得利可言云云，資為抗辯。原判決駁回上訴人之訴後，上訴人提起上訴
    ，並稱本件訟爭之發生實肇因於地政機關就系爭土地歷次進行分割及合併後發生
    錯誤致被上訴人占有系爭土地而受有利益，乃聲明：(一)原判決廢棄。(二)被上訴人
    應給付如原判決附表一所示金額及各自起訴狀繕本送達翌日起至清償日止按年息
    百分之五計算之利息。被上訴人則仍執前詞，聲明駁回上訴。
三、上訴人主張被上訴人區分所有之集合住宅即系爭一、三、五、七號四層樓建物，
    於申請建造執照時，係以重測前四七九、四七九─一、四七九─二地號三筆土地
    為基地，並經建築管理機關於六十七年七月十八日據以核發建造執照，建商隨即
    於同年八月十六日申報開工，興建期間，上開三筆土地之登記名義人即上訴人之
    配偶黃李惜於六十八年三月十日申請分割上開三筆土地，建商並於同年八月三十
    日仍以上開三筆土地申請使用執照，嗣經建築管理機關於同年九月十四日據以核
    發使用執照，臺北巿士林地政事務所建物勘測成果表亦載明系爭建物之基地為重
    測前四七九、四七九─一、四七九─二地號三筆土地，而原由黃李惜申請自重測
    前四七九地號土地分割出之四七九－八地號土地，於七十九年八月二日土地重測
    時，先經合併黃李惜名下之四七九─一一、四七九─一四地號土地，再經整編為
    系爭二五地號土地，並於八十三年七月五日以原係夫妻聯合財產為由，更名登記
    為上訴人所有，而系爭建物占用上訴人所有系爭二五地號土地，其中系爭一號建
    物占用三五．九五平方公尺，系爭三號建物占用一七．六八平方公尺，系爭五號
    建物占用九．七○平方公尺，系爭七號建物占用一．六六平方公尺等事實，業據
    上訴人提出系爭二五地號土地登記謄本、系爭建物登記謄本、八十八年十一月五
    日複丈成果圖、勘測成果表各一份為證，且經原審會同台北市士林地政事務所測
    量人員勘驗現場，有其製成之勘驗筆錄及複丈成果圖在卷足憑，復為被上訴人所
    不爭執，自堪認為真正。
四、上訴人主張被上訴人區分所有之系爭建物占用系爭二五地號土地，係屬無權占有
    等語，為被上訴人所否認，並以前揭情詞置辯。是本件首應審酌之爭點，厥為被
    上訴人區分所有之系爭建物占用系爭二五地號土地有無合法權源。經查：
  (一)上訴人於六十四年三月七日買受重測前四七九（五百五十六平方公尺）、四七九
    ─一（二百八十八平方公尺）、四七九─二（三百九十七平方公尺）地號三筆土
    地，並將之登記於其配偶黃李惜名下，當時三筆土地之面積合計共一千二百三十
    一平方公尺，嗣與建商合意於上開土地上興建系爭一、三、五、七號四層樓建物
    ，並約定由上訴人分得以黃李惜為名義人之系爭一、七號建物，由建商分得系爭
    三、五號建物等情，有上開土地登記謄本、系爭建物建造執照卷影本在卷可稽，
    並為兩造所不爭執，應堪認定。而包括黃李惜在內之起造人於申請興建系爭建物
    之建造執照時，雖於申請書載明建築系爭建物所需之基地面積為六百零四．五三
    平方公尺，惟隨申請書檢附由上開土地名義人黃李惜所出具之土地使用權同意書
    ，其上卻載明黃李惜完全同意起造人於上開三筆地號土地上建築系爭建物，且同
    意使用之土地面積為上開三筆地號土地之全部即一千二百三十一平方公尺等情，
    亦有系爭建物建造執照卷影本附卷可佐。
  (二)黃李惜於系爭建物興建過程中之六十八年三月十日，申請分割上開三筆地號土地
    ，其中四七九地號土地分割出四七九─八（一百四十五平方公尺）、四七九─九
    （九十六平方公尺）地號土地，四七九地號土地僅有三百十五平方公尺，而四七
    九─一地號土地分割出四七九─六（六十五平方公尺）、四七九─七（一百零九
    平方公尺）地號土地，四七九─一地號土地僅有一百十四平方公尺，至於四七九
    －二地號土地則分割出四七九─四（一百零八平方公尺）、四七九─五（一百二
    十四平方公尺）地號土地，四七九─二地號土地僅有一百五十五平方公尺，黃李
    惜又於同年月二十三日申請自四七九地號土地分割出四七九─一○（三平方公尺
    ）地號土地，四七九地號土地則僅有三百十二平方公尺，合計分割後之四七九、
    四七九─一、四七九─二地號三筆土地面積僅餘五百八十一平方公尺（關於系爭
    建物之興建過程、相關土地分割、合併、重測及其面積變動情形，詳如原判決附
    表二），顯已不足系爭建物原設計所需之六百零四．五三平方公尺，惟起造人於
    系爭建物完工後，仍以原三筆地號土地為系爭建物之基地申請使用執照，建築管
    理機關不察，亦據以核發使用執照等情，有上開地號土地登記謄本、系爭建物建
    造執照卷影本、使用執照卷影本在卷足憑，致使系爭建物所坐落之基地，其登記
    面積與系爭建物原設計基地、建築管理機關核發建造執照及使用執照所需之面積
    相較，已不足二十三．五三平方公尺。且對照卷附上開分割之地籍圖可知，上開
    分割出之四七九─八、四七九─六、四七九─四地號土地，均位於原四七九、四
    七九─一、四七九─二地號三筆土地之左側部分，恰與上開附圖一之複丈結果，
    即系爭一、三、五、七號建物之左側占用系爭二五地號土地之情形相仿，是系爭
    建物占用系爭二五地號土地，應與黃李惜於該建物「完工前」申請分割四七九、
    四七九─一、四七九─二地號三筆土地，並使分割後之上開三筆土地不足原設計
    及核准之建築基地面積有關。
  (三)系爭建物自完工迄今，無論位置或面積均無變動，亦無任何增建，為兩造所不爭
    執。而包括系爭建物之基地即重測前四七九、四七九─一、四七九─二地號三筆
    土地及其相鄰土地，自系爭建物開工時起，至土地重測前止，其間歷經多次分割
    及合併，原法院乃囑託臺北市士林地政事務所以系爭建物完工時（前一次變動係
    六十八年三月二十三日黃李惜申請分割）之地籍圖、七十三年十月十二日地政機
    關逕為分割後之地籍圖及七十九年八月二日土地重測前之地籍圖為據，施測系爭
    建物有無占用系爭二五地號土地前身之面積，結果所提出之三份複丈成果圖，除
    所占用土地之地號因分割、合併整編而略有出入外，其占用之面積總和則完全相
    同，亦即系爭一號建物占用系爭二五地號土地之前身二四．三五平方公尺，系爭
    三號建物占用系爭二五地號土地之前身七．八二平方公尺，其餘建物則均未占用
    上開土地，顯見系爭建物占用系爭二五地號土地，並非因該建物興建「完成後」
    之相關地號土地陸續分割或合併所導致。
  (四)按建物第一次測量，應測繪建物位置圖及其平面圖；地政事務所於測量完竣後，
    應發給建物測量成果圖，固為地籍測量實施規則第二百八十二條所明定，惟臺北
    市政府地政處於六十九年十月十三日以北市地一字第四四四四九號函發布「臺北
    市全面實施建築物所有權第一次登記僅勘測建物位置免再勘測建物平面圖作業方
    案」（下稱「簡化方案」），以簡化作業程序，且之前已選擇臺北市士林地政事
    務所試辦一年等情，有臺北市士林地政事務所九十年十二月六日北市士地二字第
    九○六二○五二一○○號函及所附之上開函文及簡化方案內容附卷可佐。是本件
    系爭建物於六十八年十一月十五日辦理建物所有權第一次登記時，應可推論因臺
    北市士林地政事務所試辦上開簡化方案而未勘測系爭建物之平面圖，至於系爭建
    物位置圖部分，無論依上開地籍測量實施規則第二百八十二條之規定或上開簡化
    方案之內容，均應由地政事務所實地測量後發給建物測量成果圖，惟臺北市士林
    地政事務所九十年六月二十八日北市士地二字第九○六○九七二六○○號函竟復
    稱：「本案六十八年辦理建物第一次測量時，建物勘測成果表之建物位置，究係
    實地測量抑或依竣工圖套繪，因該案承辦人員業已離職，是以本所已查無相關資
    料可供研判」等語，顯見連承辦之地政事務所亦無法確定辦理系爭建物第一次所
    有權登記時，是否曾實地測量後始發給建物勘測成果表，則能否以起造人申請系
    爭建物建造執照所附之建築設計圖、申請使用執照所附之竣工圖及辦理系爭建物
    第一次所有權登記時地政事務所核發之勘測成果表顯示，系爭建物均位於黃李惜
    六十八年三月十日及同年月二十三日申請分割後之重測前四七九、四七九─一、
    四七九─二地號三筆土地範圍內，即據以證明系爭建物完工時並未占用系爭二五
    地號土地之前身，洵非無疑。
  (五)經以系爭建物完工時即黃李惜於六十八年三月十日及同年月二十三日申請分割後
    地籍圖施測之結果，系爭一號建物占用重測前四七九－四地號土地二四．三五平
    方公尺，系爭三號建物分別占用重測前四七九─四及四七九─六地號土地五．三
    ○及二．五二平方公尺，顯見系爭建物完工時，即已占用重測前四七九─四及四
    七九─六地號土地，而臺北市士林地政事務所核發之系爭建物勘測成果表則與事
    實不符，自不足以證明系爭建物完工時並未占用系爭二五地號土地之前身。又重
    測前四七九─四及四七九─六地號土地，係黃李惜於六十八年三月十日申請分別
    自四七九─二及四七九─一地號土地分割而出，亦即系爭建物興建之初，因建築
    管理機關承辦人員指定建築線錯誤或實際施工人員之疏失，致系爭建物並未完全
    興建於原設計及核准所應坐落之基地位置〔查卷附臺北市士林地政事務所八十七
    年八月二十日北市士地二字第八七六一一五九八○○號函略以：「．．．依建物
    （即建築線）似有不一致，是該建築執照所指示之建築線與辦理土地分割時所檢
    附之建築線分割資料是否一致，不無疑義？」亦同此意旨，至於臺北市政府工務
    局八十九年一月五日北市工建字第八九三○○四六六○○號函復稱：「該建物所
    在位置與原核發建照所示之建築線與竣工後之實際建築線相符，與現場道路建築
    線位置相符」等語，則與上開實際施測之結果不符，自不足採，而有偏左之情形
    ，且建築管理機關於系爭建物興建過程中，復未發現作為系爭建物基地之四七九
    、四七九─一、四七九─二地號三筆土地面積已不足原核准建築之基地面積（依
    卷附系爭建物之建造執照卷影本顯示，起造人曾於黃李惜申請分割相關土地後申
    請變更部分之起造人，同時檢附分割後之四七九、四七九─一、四七九─二地號
    土地之使用權同意書，當時即可發現三筆土地之總面積不足原核准建築之基地面
    積），即據以核准變更起造人之申請，嗣後更據以核發使用執照，而地政事務所
    承辦人員於受理系爭建物第一次所有權登記申請時，復因未實地測量系爭建物所
    坐落之基地位置，或雖有實地測量，惟因故未能發現系爭建物占用當時之四七九
    ─四及四七九─六地號土地，而逕為第一次所有權登記。
  (六)系爭二五地號土地登記面積為六四．九九平方公尺，惟於七十九年八月二日重測
    前，該土地之前身即四七九─八、四七九─一一、四七九─一四地號土地面積共
    僅五十九平方公尺，顯示系爭二五地號土地之前身於重測後面積增加五．九九平
    方公尺，是原法院囑託臺北市士林地政事務所以七十九年八月二日重測前之地籍
    圖為據，施測系爭建物有無占用系爭二五地號土地之前身即四七九－八、四七九
    ─一一、四七九─一四地號土地，結果僅系爭一號建物占用重測前四七九─一一
    地號土地二四．三五平方公尺，系爭三號建物占用重測前四七九─一一地號土地
    七．八二平方公尺，其餘建物則均未占用上開土地，是依重測前之地籍圖施測結
    果，系爭建物共僅占用重測前四七九─一一地號土地三二．一七平方公尺，與以
    重測後地籍圖測量系爭建物占用系爭二五地號土地之全部面積共六四．九九平方
    公尺相較，竟然短少三二．八二平方公尺。經原法院函請承辦土地重測之單位即
    臺北市政府地政處測量大隊以相同比例之重測前、後地籍圖相疊比對之方式說明
    重測前、後相關土地之地籍線有無變動，經該大隊以九十年二月十五日北市地測
    三字第九○六○○六三四○○號函復稱：「該系爭之地籍線並無變動，重測成果
    並無不符」等語，並檢附重測前地籍圖與重測後縮繪地籍圖膠片供原法院審酌。
    惟經原法院以重測前地籍圖與重測後縮繪地籍圖膠片重疊比對結果，卻發現相關
    地號土地之地籍線並不完全相符，是上開函文內容應與事實不符。顯見土地測量
    機關於七十九年八月二日土地重測所生相關土地面積消長之結果，亦可能為系爭
    建物占用系爭二五地號土地之原因之一。
  (七)綜上所述，系爭建物之興建之初，先因建築管理機關承辦人員指定建築線錯誤或
    實際施工人員之疏失，致系爭建物並未完全興建於原設計及核准所應坐落之基地
    位置，而有偏左之情形，嗣因土地登記名義人黃李惜先後申請自原建築基地左側
    分割出四七九─八、四七九─九、四七九─一０、四七九─六、四七九─七、四
    七九─四、四七九─五地號等多筆土地，除導致系爭建物所坐落之基地號土地不
    足原核准之面積外，其中四七九─八、四七九─六、四七九─四地號三筆土地原
    位於所由分割土地之左側，更直接導致系爭建物占用分割出之四七九─四、四七
    九─六地號土地共三二．一七平方公尺，而建築管理機關於系爭建物興建過程中
    ，復未發現作為系爭建物基地之四七九、四七九─一、四七九─二地號三筆土地
    面積已不足原核准建築之基地面積，即據以核准變更起造人之申請，嗣後更據以
    核發使用執照，另地政事務所承辦人員於受理系爭建物第一次所有權登記申請時
    ，亦因未實地測量系爭建物所坐落之基地位置，或雖有實地測量，惟因故未能發
    現系爭建物占用當時之四七九─四及四七九─六地號土地共三二．一七平方公尺
    ，而逕為第一次所有權登記，黃李惜與建商又將各自分得之建物連同登記之基地
    分別售予第三人，嗣於七十九年八月二日土地重測後，因重測前、後相關土地之
    地籍線發生若干變動，又導致系爭建物占用系爭二五地號土地之面積擴大成為六
    四．九九平方公尺所致應可認定。雖上訴人主張細觀台北市士林地政事務所於六
    十八年十月二日所描繪之建築改良物勘測成果表，足以確知系爭四棟建物完工後
    仍係坐落於分割後之四七九、四七九之一、四七九之二之土地上，該建築改良物
    勘測成果表所標示位置圖係地政人員至現場實地描繪而得，系爭建物並非完工時
    即占用系爭土地，嗣所以發生占用情事，實肇因於地政機關就系爭土地歷次進行
    分割及合併後發生錯誤，並非上訴人之妻黃李惜於建物興建過程中自行申請分割
    原坐落基地所致等語。惟本院依上訴人聲請向台北市士林地政事務所查明當時即
    六十八年十月二日建築改良物勘測成果圖究係依實地測量或依竣工圖套繪而來，
    據該所以九十二年三月三日北市士地二字第○九二三○二七九一○○號函覆稱「
    ‧‧‧因該建物測量案已逾期銷毀‧‧‧本所已查無相關資料可供研判。」有該
    函文可考，而該地政事務所因試辦簡化方案而有未勘測建物情事，已如前述。則
    上訴人主張六十八年之勘測成果表所標示位置圖係地政人員至現場實地描繪所致
    ，已無實據。再參之上訴人之妻提供土地與建商合建系爭建物，被上訴人購買系
    爭建物後，並無擴建，依誠信原則應推定上開錯誤係由上訴人所造成，應由上訴
    人與建商向地政機關申請補救，故其主張應難以採信。
五、本件上訴人之配偶黃李惜提供其所有分割前之四七九、四七九─一、四七九─二
    地號三筆土地全部提供與建商合建系爭建物，並出具上開土地全部面積之土地使
    用權同意書交與建商供其持以向建築管理機關申領建造執照，則建商對上開土地
    有使用權，黃李惜與建商於系爭建物建築完成後，分別將各自分得之建物連同登
    記之基地出賣與第三人，並交付被上訴人占有使用，房屋及登記之基地部分並已
    登記為第三人所有，雖系爭建物另占用系爭二五地號土地之部分尚未辦理移轉登
    記，而仍屬黃李惜所有，惟因黃李惜與建商間就上開未分割前土地（包括系爭二
    五地號土地）之土地使用權法律關係尚未消滅，第三人仍得使用系爭二五地號土
    地，且第三人嗣後雖輾轉出售並移轉建物及土地之所有權予他人，該他人亦得使
    用系爭二五地號土地，是被上訴人無論係直接向黃李惜或建商買受或係輾轉受讓
    系爭區分所有建物，就系爭建物占用系爭二五地號土地，均非無權占有。至於黃
    李惜嗣後雖因夫妻財產制而將系爭二五地號土地更名登記為上訴人所有，惟上訴
    人仍應受黃李惜出具上開土地使用權法律關係之拘束，亦即不得主張被上訴人區
    分所有之系爭建物無權占有系爭二五地號土地。則上訴人主張被上訴人有不當得
    利而請求各給付如原判決附表一所示相當於租金之金額並遲延利息自非有理，原
    判決駁回其訴，並無不當，其上訴為無理由，應予駁回。
    據上論結，本件上訴為無理由，依民事訴訟法第四百六十三條、第三百八十五條
    第一項前段、第四百四十九條第一項、第七十八條判決如主文。
中      華      民      國    九十二    年      四      月    二十一    日
                              民事第七庭
                                  審判長法  官  張  耀  彩
                                        法  官  陳  金  圍
                                        法  官  王  仁  貴
右正本係照原本作成。
不得上訴。
中      華      民      國    九十二    年      四      月    二十三    日
                                        書記官  李  卓  英


司法院資訊處製作；財團法人民間司法改革基金會備份。
